【裁判字號】    89,小上,22
【裁判日期】    900302
【裁判案由】    返還房屋
【裁判全文】
臺灣士林地方法院民事判決    八十九年小上字第二二號
    上  訴  人  甲○○
                丙○○
                乙○○
    共同訴訟代理人  林維堯律師
    被上訴人    台灣鐵路管理局  設台北市○○○路三號五樓
    法定代理人  陳德沛        .
    訴訟代理人  林文龍律師
右當事人間請求返還房屋事件，上訴人對於中華民國八十八年十二月十三日本院士林
簡易庭第一審判決（八十八年度士小字第六四七號），提起上訴，本院判決如左：
        主    文
原判決關於命上訴人應遷出並返還台北市○○區○○里○○○路三巷一號房屋部分暨
該部分假執行之宣告，及訴訟費用之裁判均廢棄。
右開廢棄部分，發回原審法院。
        事    實
本件未經言詞辯論，據兩造於準備程序稱：
甲、上訴人方面：
 一、聲明：
 （一）原判決不利於上訴人部分及該部分假執行之宣告並訴訟費用負擔之裁判均廢
       棄。
 （二）廢棄部分被上訴人在第一審之訴及假執行之聲請均駁回或發回原法院。
 二、陳述：
 （一）依民事訴訟法第四百三十六條八第一項規定，得適用小額程序者，以請求給
       付金錢或其他代替物或有價證券之訴訟，其標的金額在新台幣（下同）十萬
       元以下者為限，而本件訴訟，被上訴人係請求返還房屋而非請求給付金錢或
       其他代替物或有價證券，顯然不得適用小額訴訟程序，故原審行小額訴訟程
       序，實難認適法，爰請依民事訴訟法第四百三十六條之二十六第一項前段規
       定廢棄原判決，將本件發回原審法院。
 （二）本件被上訴人主張系爭台北市大同區○○○路三巷一號房屋為台灣省有，並
       由其經管，然查被上訴人雖曾將其經管之總字第四三號宿舍（門牌號碼為台
       北市大同區○○○路三巷一號）配與上訴人之被繼承人鄧聲浪居住，但該房
       屋已於民國七十一年十一月十六日因火災遭焚燬而滅失，故本件系爭房屋係
       上訴人之被繼承人鄧聲浪自費重建，應由其原始取得所有權，縱鄧聲浪同意
       重建之房屋產權歸公，亦不過係鄧聲浪同意將系爭房屋贈與被上訴人或台灣
       省，既為贈與，受贈人即屬因法律行為而取得，故非經登記，不生效力，然
       因系爭房屋乃鄧聲浪自費重建之房屋，並未辦理登記，故不可能辦理所有權
       移轉登記，從而台灣省或被上訴人顯未取得系爭房屋之所有權，而上訴人繼
       承該贈與契約之義務後，依民法第四百零八條第一項前段之規定，仍得撤銷
       贈與，爰以上訴狀繕本之送達，為撤銷贈與之意思表示，是被上訴人依無權
       占有之法律關係請求返系爭房屋，即非有理。
乙、被上訴人方面：
 一、聲明：求為判決駁回上訴。
 二、陳述：
 （一）本件係屬建築物定期借貸關係所生之爭執涉訟，縱或不是，法院適用簡易程
       序，當事人不抗辯而為本案之言詞辯論者，視為已有適用簡易程序之合意，
       上訴人主張依民事訴訟法第四百三十六條之二十六第一項前段規定，請求廢
       棄原判決，並將本件發回原審法院，尚有誤解。
 （二）被上訴人位於台北市○○○路三巷一號宿舍房屋，於七十一年十一月十六日
       發生火警，係由上訴人之被繼承人鄧聲浪自費修復，且產權歸公，有鄧聲浪
       之報告書為證，而非上訴人所云之自費重建。故自費修復部分應屬從物，應
       以從物附屬於主物論，其產權自屬被上訴人所有，被上訴人收回系爭房屋，
       其效力當及於附屬從物。至於上訴人所言撤銷贈與部分，因自費修復部分係
       屬從物非屬贈與，且縱屬贈與，贈與人已死亡，並自贈與時起已逾十八年，
       又無法定撤銷之事由，贈與物亦已交付產權歸公，上訴人不僅不得撤銷，被
       上訴人亦得主張時效抗辯。
        理    由
一、按關於請求給付金錢或其他代替物或有價證券之訴訟，其標的金額或價額在新台
    幣十萬元以下者，適用本章所定之小額程序。民事訴訟法第四百三十六條之八第
    一項定有明文。次按應適用通常訴訟程序或簡易訴訟程序事件，而第一審法院行
    小額程序者，第二審法院得廢棄原判決，將該事件發回原法院。民事訴訟法四百
    三十六條之二十六第一項前段亦有明文。
二、本件被上訴人於原審起訴主張：座落台北市大同區○○○路三巷一號房屋為台灣
    省有，由被上訴人經管，上訴人之被繼承人鄧聲浪前任職被上訴人所屬總務處時
    ，獲配住前址眷舍，嗣鄧聲浪退休死亡，而由上訴人續住，但上訴人將前址眷舍
    出租他人使用，違反行政院七十二年四月二十九日所頒事務管理規則第二百五十
    六條規定，已不合續住宿舍之條件，經被上訴人依前開規則第二百五十九條規定
    ，以存證信函向上訴人為終止使用借貸之意思表示，兩造間既無使用借貸契約存
    在，求為命上訴人遷讓返還系爭房屋之判決。上訴人則以被上訴人雖曾將其經管
    之總字第四三號宿舍（門牌號碼為台北市大同區○○○路三巷一號）配與上訴人
    之被繼承人鄧聲浪居住，但該房屋已於民國七十一年十一月十六日因火災遭焚燬
    而滅失，故本件系爭房屋係上訴人被繼承人鄧聲浪自費重建，應由其原始取得所
    有權，縱鄧聲浪同意重建之房屋產權歸公，亦不過係鄧聲浪同意將系爭房屋贈與
    被上訴人或台灣省，既為贈與，受贈人即屬因法律行為而取得，故非經登記，不
    生效力，然因系爭房屋乃鄧聲浪自費重建之房屋，並未辦理登記，故不可能辦理
    所有權移轉登記，從而台灣省或被上訴人顯未取得系爭房屋之所有權，而上訴人
    繼承該贈與契約之義務後，依民法第四百零八條第一項前段之規定，仍得撤銷贈
    與，爰以上訴狀繕本之送達，為撤銷贈與之意思表示，是被上訴人依無權占有之
    法律關係請求返還系爭房屋，即非有理等語置辯。
三、查被上訴人起訴既係主張因終止使用借貸關係所生遷讓返還房屋之訴訟，顯非民
    事訴訟法第四百三十六條之八關於請求給付金錢或其他代替物或有價證券之訴訟
    ，故縱其標的金額在十萬元以下，亦非屬應適用小額訴訟程序之訴訟。且查，上
    訴人於本件準備程序中，亦表示不同意第二審法院繼續適用小額程序，則本院亦
    無依民事訴訟法第四百三十六條之二十六自為裁判之餘地，是原審誤用小額訴訟
    程序而為上訴人敗訴之判決，揆諸首開說明自應予以廢棄，並將該廢棄部分發回
    原審法院。爰不經言詞辯論，將原判決不利於上訴人之部分及該部分假執行之宣
    告併訴訟費用之裁判均廢棄，並將廢棄部分發回原審法院。
中      華      民      國    九十      年      三      月      二      日
                                    臺灣士林地方法院民事第二庭
~B審判長法官  俞慧君
~B法      官  詹朝傑
~B法      官  劉穎怡
右為正本係照原本作成。
本判決不得上訴。
中      華      民      國    九十      年      三      月      九      日
~B法院書記官  陳雪麗


司法院資訊處製作；財團法人民間司法改革基金會備份。
